【裁判字號】    96,上易,1091
【裁判日期】    970122
【裁判案由】    妨害名譽
【裁判全文】
臺灣高等法院高雄分院刑事判決        96年度上易字第1091號
上  訴  人  臺灣高雄地方法院檢察署檢察官
被      告  甲○○
選任辯護人  戴慕蘭律師
上列上訴人因被告妨害名譽案件，不服臺灣高雄地方法院96年度
簡上字第386 號中華民國96年10月5 日第一審判決（起訴案號：
臺灣高雄地方法院檢察署96年度偵字第4005號），提起上訴，本
院判決如下：
    主  文
上訴駁回。
    理  由
一、公訴意旨略以：甲○○係高雄市前鎮區重陽敬老協會中歌友
    會（下稱重陽歌友會）會友，因見乙○○在該歌友會當主持
    人，心生忌妒，明知乙○○並無偷竊行為，竟意圖散布於眾
    ，於民國95年8 月14日下午2 時，在該歌友會之舞台上，手
    持麥克風對著台下林金山及其他不詳姓名之歌友共20多人，
    指摘乙○○表示：「你（乙○○）偷我的錢，還偷香美的錢
    ，我沒報警捉你，就不錯了」等語，足生毀損乙○○名譽，
    因認被告涉有刑法第310 條第1 項之誹謗罪嫌等語。
二、證據能力部分：
  (一)按被告以外之人於審判外之言詞或書面陳述，除法律有規定
    外，不得作為證據；又按被告以外之人（包括證人、鑑定人
    、告訴人、被害人及共同被告等）於檢察事務官、司法警察
    官或司法警察調查中所為之陳述，與審判中不符時，其先前
    之陳述具有較可信之特別情況，且為證明犯罪事實存否所必
    要者，得為證據，刑事訴訟法第159 條第1 項、第159 條之
    2 分別定有明文。本件證人即告訴人乙○○於警詢中之陳述
    ，性質屬於傳聞證據，被告辯護人於準備程序中，已就證據
    能力聲明異議（見本院卷第41頁），且其警詢之陳述與在本
    院證述內容相符，自無上開159 條之2 傳聞證據例外規定之
    適用，故其於警詢之陳述，無證據能力。然被告以外之人於
    審判外之陳述，雖不得以之直接作為認定犯罪事實存否之證
    據，但非不得作為彈劾證據，用來爭執被告、證人陳述之證
    明力（最高法院94年度臺上字第6732號判決、94年度台上字
    第6881號判決要旨參照）。因此，證人於警詢之陳述，雖無
    證據能力，但非不得作為彈劾證據，用來爭執證人於本院陳
    述之證明力，附此敘明。
  (二)被告以外之人於偵查中向檢察官所為之陳述，除顯有不可信
    之情況者外，得為證據，同法第159 條之1 第2 項定有明文
    。本件證人呂金山於檢察官偵查中所為之陳述，本質雖屬傳
    聞證據，然其未曾提及檢察官有不法取供之情形，被告辯護
    人雖以該證詞未經對質詰問，認為無證據能力，惟其未釋明
    上開供述有何顯不可信之情況，且證人呂金山復經本院於簡
    易程序第一審審理時，傳喚到庭具結作證，保障被告之對質
    、詰問權（本院96年簡字第950 號卷第19至22頁），是證人
    呂金山於檢察官偵查中之陳述，自具有證據能力。
  (三)依照刑事訴訟法第158 條之3 規定，證人依法應具結而未具
    結者，其證言不得作為證據。證人乙○○於偵查中之陳述，
    經遍查本件偵查卷宗（95年度他字第8384號、96年度偵字第
    4005號偵查卷宗），並無結文在卷，顯未具結，則依上開規
    定，應認證人乙○○於偵查中之陳述無證據能力。
三、按犯罪事實應依證據認定之，無證據不得認定犯罪事實；不
    能證明被告犯罪者，應諭知無罪之判決，刑事訴訟法第154
    條第2 項、第301 第1 項分別定有明文。次按認定不利於被
    告之證據須依積極證據，苟積極證據不足為不利於被告事實
    之認定，即應為有利被告之認定，更不必有何有利之證據；
    又犯罪事實之認定，應憑證據，如無相當之證據，或證據不
    足以證明，自不得以推測或擬制之方法，以為裁判之基礎（
    最高法院30年上字第816 號判例、40年台上字第86號判例可
    資參照）。又認定犯罪事實所憑之證據，雖不以直接證據為
    限，間接證據亦包括在內，但無論其為直接或間接證據，其
    為訴訟上之證據，必須達於一般人均可得確信其為真實之程
    度，而無合理之懷疑存在時，始得據為被告有罪之認定，倘
    若犯罪事實之證明尚未達此一程度，仍有合理之懷疑存在，
    審理事實之法院即應盡職權調查證據，澄清此項合理之懷疑
    ，使之達於可得確信之程度，方為適法，否則仍不能遽為被
    告有罪之判斷（最高法院76年臺上字第4986號判例意旨可資
    參照）。而告訴人之告訴，係以使被告受刑事訴追為目的，
    是其陳述是否與事實相符，仍應調查其他證據以資審認（最
    高法院52年台上字第1300號判例參照）。又檢察官對於起訴
    之犯罪事實，應負提出證據及說服之實質舉證責任，倘其所
    提出之證據，不足為被告有罪之積極證明，或其指出證明之
    方法，無從說服法院以形成被告有罪之心證，基於無罪推定
    之原則，自應為被告無罪判決之諭知，最高法院92年臺上字
    第128 號判例亦已明揭其旨。
四、實體認定部分：
    本件檢察官認上訴人即被告甲○○（下稱被告）涉犯刑法第
    310 條第1 項之誹謗罪嫌，無非係以：告訴人乙○○（下稱
    告訴人）之指訴、被告甲○○不否認在重陽歌友會舞台上有
    當眾表示告訴人翻動其皮包情事，及證人呂金山之證述等證
    據，為其主要論據，固非無見。訊據被告甲○○堅詞否認有
    何誹謗犯行，辯稱：伊未於95年8 月14日下午在重陽歌友會
    當眾對告訴人說「你偷我的錢，還偷香美的錢」，僅於同年
    9 月25日下午因在舞台上唱歌，見告訴人至更衣室翻動伊皮
    包，情急之下大喊「乙○○你搜我皮包做什麼？」，告訴人
    當場表示因伊皮包內手機在響，伊即指責其不該翻動伊皮包
    ，雙方遂起口角；而同年10月初另一會友江香美向伊表示遺
    失1000元，因其皮包放在告訴人皮包下，而有所懷疑，伊則
    告訴江香美沒看到不能亂講，翌日江香美說找到錢了，惟告
    訴人認因係伊大聲嚷嚷其搜皮包一事，已於會友間私下傳聞
    ，導致會友有人財物不見，即懷疑是告訴人所為，告訴人因
    此認被告所言損害其名譽等語。經查：
  (一)關於被告於95年8 月14日下午2 時許，在重陽歌友會有當眾
    指摘告訴人，表示：「你（乙○○）偷我的錢，還偷香美的
    錢，我沒報警捉你，就不錯了」之事實，固據證人乙○○於
    本院審理時到庭證述：「我問被告江香美的錢找到了，你為
    何說我偷她的錢，被告回答我你偷我的錢，還偷香美的錢，
    我沒報警捉你，就夠意思了」、「在場有我、被告、吳溪南
    、呂金山、李錦治、劉國輝及其他人，共五、六個人聽到，
    但只有呂金山出庭為我作證」在卷（見本院卷第53-54 頁）
    ，另於原審亦雖具結證稱：95年8 月14日下午2 時許，伊在
    重陽歌友會，當時伊對被告表示江香美的錢已經找到了，為
    何被告到處說伊偷江香美的錢，被告說「妳不止偷香美的錢
    ，還偷我的錢，我沒有報警抓妳是為了姐妹之情」，當時在
    場聽聞的有呂金山、吳溪南、李錦治，還有歌友20幾個人，
    被告講這些話時，伊站在靠近會場門口的地方，被告站在距
    離伊約3 公尺的地方，當時被告人在舞台下，呂金山站在伊
    旁邊，他有聽到這些話，當時吳溪南有在場，距離伊約145
    公分，當時伊跟被告在舞台下，並沒有唱歌伴舞；伊會記得
    被告是在95年8 月14日下午2 時公然侮辱伊，是因為同年月
    13日晚上吳溪南之女友告訴伊，隔天吳溪南要找被告來跟伊
    對質，所以伊於95年8 月14日有帶錄音機到重陽歌友會。伊
    於當天約下午1 點40分到歌友會會場，坐在大門的左手邊，
    當時有1 、20人在場，吳溪南看見伊到場，即叫被告過來，
    被告當時坐在大門的右邊，距離伊約1 、20公尺，他們共有
    5 個人（告訴人、被告、呂金山、吳溪南、李錦治（即潘李
    錦治））站在一起對質。經過快1 個月，被告叫總幹事朱武
    龍、呂金山出來調解，所以在95年10月13日有6 、7 個人（
    即伊、被告、呂金山、薛文玲、柯朝陽、陳欽山、其餘不記
    得名字）在會場外面的涼亭內談調解，被告有承認說那些話
    ，要向伊道歉，後來因為吳溪南跑出來，叫被告不要向伊道
    歉，說「要告讓她告，我挺妳」，所以就不了了之。95 年
    11月間，被告又找朱武龍、呂金山、彈琴的老師到伊家，要
    跟伊調解等語（見原審簡上字卷第101 頁至第106 頁）。
  (二)惟依證人呂金山於偵查中證稱：95年8 月14日下午2 時許，
    當時伊在現場，因為有人錢不見了，被告當場大聲說是告訴
    人偷拿的，結果後來那人回家找到錢了。被告向遺失的人「
    喜美」（應是「香美」之口誤）說錢是告訴人偷拿的，當時
    有告訴人、被告等共幾十人在場，當時他們是在舞台上講的
    。他們在爭吵時，大家才知道發生什麼事等語（同95年他字
    第8384號卷第27頁）；嗣於原審審理中證稱：日期不記得，
    發生的時間很久，香美遺失1000元，之後有找到，被告就誣
    賴是告訴人偷拿，被告說時，伊在老人會裡面聽到，當時歌
    友會20幾個人在唱歌，被告誣賴告訴人時，被告在伴舞，當
    時麥克風是主持人拿的，伴舞的人沒有拿，被告講時與告訴
    人相距大約1 、2 尺，當時告訴人與被告一樣在伴舞，其在
    台下坐，與舞台相距大約30尺等語（見原審96年簡字第950
    號卷第20頁至第21頁）。顯然證人呂金山係證稱95年8 月14
    日下午2 時許，被告僅當眾指摘告訴人偷「香美」的錢，而
    未指摘告訴人偷被告錢，而且公然指摘地點為舞台上，與告
    訴人上開證述被告於上開時間，公然指摘告訴人偷被告及「
    香美」錢，及當眾指摘地點為舞台下之語，相互歧異，則告
    訴人上開證述是否可信，已非無疑。
  (三)證人吳溪南於原審證稱：95年8 月14日重陽歌友會並沒有告
    訴人、被告、潘李錦治等人對質有關偷竊之事，當天沒有發
    生任何事，伊未聽到被告當伊面前及其他人面前，指摘告訴
    人偷被告的錢跟江香美的錢等語（原審簡上字卷第162 頁至
    第163 頁）；證人潘李錦治於原審亦證稱：95年8 月14日下
    午2 點多伊未在歌友會現場，因伊都是在星期六、日才有去
    ，當天是星期一所以伊不在現場等語（見原審簡上字卷第16
    5 頁）；均與證人即告訴人乙○○所稱95年8 月14日案發時
    ，證人吳溪南、潘李錦治在現場見聞之情節不符。
  (四)又關於江香美遺失金錢一節，業據證人江香美於原審證稱：
    伊是在95年9 月底旅遊回來後，好像是月初的事情，可能是
    10月份，發生遺失1000元之事，這1000元是月初要拿去繳會
    費，伊有跟被告講遺失1000元，被告叫伊再找看看，被告未
    說遺失的錢是乙○○偷的，伊未聽過被告私下或當眾表示乙
    ○○有偷被告及伊之金錢，（見原審簡上字卷第107 頁至第
    109 頁）；證人吳溪南亦證稱：歌友會在95年9 月底有辦旅
    遊活動，渠等月初要贊助歌友會，有繳500 元或1000元，是
    要聘請琴師來及支付茶水費的錢，江香美要繳錢時剛好是10
    月初，江香美係於2 時許遺失的，當時伊有在現場，江香美
    在舞台那邊找，伊有聽到江香美在講，因她有向伊詢問等語
    （見原審簡上字卷第163 頁至第164 頁），佐以重陽歌友會
    係在95年9 月27、28日舉辦旅遊事宜，業經證人即重陽歌友
    會總幹事朱武龍於原審證述屬實（見原審簡上字卷第167 頁
    ），並有被告提出之高雄市重陽敬老服務協進會95年8 月16
    日高市（95）錦字第0008號函及溪頭廬山溫泉二日遊活動計
    劃書各1 紙在卷為憑（見原審簡上字卷第120-11頁、第120-
    12頁），足證江香美遺失金錢之時間，應是在95年10 月 初
    ，告訴人指訴被告在95年8 月14日當眾指摘告訴人「偷香美
    的錢」，顯與事實不符。
  (五)再被告所辯伊係於95年9 月25日下午在舞台上唱歌，其皮包
    置於更衣室，見告訴人自伊身後走過，因伊於當日前1 週曾
    遺失過4000元，遂心生警覺，見告訴人翻動伊皮包，情急之
    下大喊「乙○○你搜我皮包做什麼？」，因為麥克風沒關，
    所以聲音有傳出去，伊不是故意拿麥克風講一節，業據證人
    吳溪南於原審證稱：伊知道95年9 月25日當天告訴人與被告
    發生衝突的事情，伊有在場有印象，因為歌友會歌本上面有
    日期，所以時間記得這麼清楚，當天被告已經唱完1 首歌，
    琴師要被告唱第2 首歌，乙○○就從被告後面走過去，因為
    被告之前有被偷4000元，後面有1 間更衣間，被告皮包放在
    更衣室，伊有看到被告拿麥克風說「秀英你怎麼翻我的皮包
    」，被告拿麥克風的時候沒有說「你偷我的錢」等語（見原
    審簡字卷第11頁至第12頁）；證人劉國輝亦證稱：伊知道95
    年9 月25日被告皮包被翻之事，被告當時在唱歌唱一半，看
    到乙○○翻被告的皮包，被告就喊「乙○○妳為什麼翻我的
    皮包」，被告就走進更衣室等語（見原審簡上字卷112 頁）
    ；證人朱武龍證稱：伊於95年10月間有調解被告與乙○○之
    間的事情，她們之間有發生翻開皮包的糾紛，伊為了歌友會
    的和諧，主動問被告說由伊出面調解好不好，被告同意，伊
    就問乙○○，甚至還到乙○○家中跟她談，第一次在歌友會
    的涼亭協調時，伊問乙○○有無打開被告的皮包，乙○○回
    答有，因為她聽到手機的響鈴，被告就回答手機不在皮包內
    ，是在她自己的外套內等語（見原審簡上字卷第167 頁至第
    168 頁），足證95年9 月25日確有發生告訴人翻動被告皮包
    之情事。準此，被告當時正手持麥克風唱歌，見告訴人翻動
    其錢包，情急之下未關掉麥克風，出言阻止，亦屬情理之常
    ，尚難以此認定被告有何誹謗之故意。
  (六)綜上所述，告訴人之指訴與事實尚有出入，即難遽信，被告
    前開所辯，應屬可採。公訴人所指之前揭證據，既未達通常
    一般人均不致於有所懷疑，得以確信被告有涉有誹謗犯嫌等
    情係屬真實之程度，而仍有合理懷疑存在，即無從形成被告
    有罪之確信；另經查亦無其他積極證據，足認被告有何公訴
    人所指上開犯行，揆諸首揭法條及判例意旨，自應諭知被告
    無罪之判決。
五、原審因而以不能證明被告犯罪，而為被告無罪之諭知，核無
    違誤；檢察官請求上訴意旨，指摘原判決不當，為無理由，
    應予駁回。
據上論斷，應依刑事訴訟法第368 條，判決如主文。
本案經檢察官王登榮到庭執行職務。
中    華    民    國    97    年    1     月    22    日
                  刑事第八庭    審判長法  官  李炫德
                                      法  官  簡志瑩
                                      法  官  陳志銘
以上正本證明與原本無異。
不得上訴。
中    華    民    國    97    年    1     月    22    日
                                      書記官  盧雅婷


司法院資訊處製作；財團法人民間司法改革基金會備份。
